臺灣士林地方法院刑事判決　　　　　　　　　　　　　　九十年度訴緝字第五三號
　　公　訴　人　臺灣士林地方法院檢察署檢察官
　　被　　　告　乙○○
　　選任辯護人　王偉凡
右列被告因偽造有價證券等案件，經檢察官提起公訴（八十四年度偵字第一一○七一
號），本院判決如左：
    主  文
乙○○無罪。
    理  由
一、公訴意旨略以：被告乙○○係日日春服飾有限公司（以下簡稱日日春公司）之股
    東，嗣因故日日春公司於民國八十四年五月間結束營業，詎因被告需錢孔急，意
    圖為自己不法之所有，於公司結束營業期間，潛入台北市○○○路○段七七巷三
    七號二樓公司倉庫，竊取支票（以中華商業銀行台北分行為付款人，帳號為一一
    ○○－四號）、公司章及告訴人甲○○之印章，得手後，即基於行使偽造有價證
    券之概括犯意，連續偽造如附表所示之支票三張，並盜蓋日日春公司、告訴人印
    章於前開支票上，完成後持之向丙○○調借現金，使丙○○如數貸與金錢，嗣於
    八十四年十月間因多紙支票到期未獲兌現，丙○○向告訴人追索，告訴人始知上
    情，因認被告涉有刑法第三百二十條第一項之竊盜罪嫌、同法第二百零一條第一
    項之偽造有價證券罪嫌。
二、按犯罪事實應依證據認定之，無證據不得推定其犯罪事實；又不能證明被告犯罪
    者，應諭知無罪之判決，刑事訴訟法第一百五十四條、第三百零一條第一項分別
    定有明文。次按認定不利於被告之事實，須依積極證據，苟積極證據不足為不利
    於被告事實之認定時，即應為有利於被告之認定，更不必有何有利之證據；又事
    實之認定，應憑證據，如未能發現相當之證據，或證據不足以證明，自不能以推
    測或擬制之方法，以為裁判之基礎；且認定犯罪事實所憑之證據，無論直接或間
    接證據，其為訴訟上之證明，須達於通常一般之人均不致有懷疑，而得確信其為
    真實之程度者，始得據為有罪之認定，倘其證明尚未達到此一程度，而有合理之
    懷疑存在時，尚難為有罪之認定基礎，最高法院三十年上字第八一六號判例、四
    十年台上字第八六號、七十六年台上字第四九八六號分別著有判例。復按，告訴
    人之告訴，係以使被告受刑事訴追為目的，是其陳述是否與事實相符，仍應調查
    其他證據以資審認；又被害人之陳述如無瑕疵，且就其他方面調查又與事實相符
    ，固足採為科刑之基礎，倘其陳述尚有瑕疵，則在未究明前，遽採為論罪科刑之
    根據，即難認為適法，最高法院五十二年臺上字第一三○○號判例、六十一年臺
    上字第三○九九號判例意旨可資參照。再者，刑法上所謂偽造有價證券，以無權
    簽發之人冒用他人名義簽發為要件，如果行為人基於本人之授權，或其他原因有
    權簽發者，則與無權之偽造行為不同，最高法院五十三年台上字第一八一○號判
    例意旨可供參酌。
三、本件公訴人認被告乙○○涉有前揭竊盜及偽造有價證券等罪嫌，無非係以告訴人
    甲○○之片面指訴、證人丙○○、丁○○之證言及卷附之如附表所示之支票三張
    為其論據。訊據被告乙○○雖坦承其有簽發如附表所示之支票三張，並持向丙○○調借現款之事實，惟堅決否認其涉有前揭竊盜及偽造有價證券之犯行，辯稱：
    當時伊有住在中山北路二段的倉庫內，本身也有倉庫鑰匙，並非潛入。又日日春
    公司係經營進口服飾之銷售，告訴人甲○○雖為日日春公司之負責人，但公司實
    際股份告訴人僅佔百分之二十五，伊佔百分之七十五，戊○○等人僅是掛名股東
    ，且因公司由甲○○負責銷售，伊負責進貨，故在經營公司時即有使用前揭支票
    帳戶之支票。當時都是伊在使用支票及軋票，所以公司大、小章都是放在抽屜，
    要使用時就直接取用。另告訴人在日日春公司開戶同時，即已開立個人支票帳戶
    ，其後告訴人均使用個人支票，公司票則由伊使用。再者，如附表所示之支票係
    日日春公司結束營業後，才去向銀行申請新的支票本，因當時伊與告訴人等合夥
    經營舞廳（即雲想衣小吃店），舞廳沒有支票可以使用，始向銀行申請支票本。
    嗣因部分支票開立給地下錢莊，因地下錢莊開始索債，伊怕生命受到威脅，所以
    趕快出境等語。經查：
  （一）告訴人甲○○雖於偵查時指稱：伊擔任日日春公司之負責人，該公司曾向中
        華商業銀行設立支票帳戶及申領支票，且開立支票所需公司大小印鑑章均置
        於公司會計處，由公司會計丁○○保管，嗣因公司結束營業，伊於八十四年
        六月初將上開支票及公司大小章置於台北市○○○路○段七七巷三七號二樓
        倉庫內，被告竟趁公司倉庫無人看守，前往該處竊取公司空白支票本及大小
        印鑑，且被告無權簽發公司支票，竟連續盜開前揭支票，進而持向他人調現
        供作己用云云。惟告訴人之告訴，本係以使被告受刑事處罰為目的，難免故
        意誇大渲染其詞或為不實之陳述，且被告已堅決否認其涉有上開竊盜及偽造
        有價證券之犯行，並以前揭情詞置辯，故告訴人之陳述是否與事實相符，已
        非無疑，自應調查其他證據以資審認其是否與事實相符，始足採為被告論罪
        科刑之根據，合先敘明。查告訴人雖於偵查及本院初次訊問時指稱：公司大
        、小章平日是由公司會計丁○○保管，且公司結束營業後，伊將支票及公司
        大、小章置於上開倉庫云云；然告訴人嗣於本院訊問時則改稱：公司大、小
        章平時是放在門市抽屜內，公司停業後，伊等將公司大、小章連同桌子搬到
        倉庫，系爭支票本不是放在倉庫內，是去中華商業銀行新領出來的，但伊未
        向銀行領過該支票本，至於是何人申請出來，伊不知道云云（見本院九十一
        年一月三十日、二月二十七日訊問筆錄），是告訴人先後指訴不一，已有瑕
        疵可指，尚難遽予採信。而證人丁○○已到庭證稱：公司大、小章是放在公
        司抽屜內等語（見本院九十一年二月二十七日訊問筆錄）；且證人即日日春
        公司股東戊○○亦到庭證稱：八十四年五月公司結束營業至八十四年十月這
        段期間，日日春公司之大、小章不是放在上開倉庫，因當時伊是住在中山北
        路之倉庫內等語（見本院九十一年四月十日訊問筆錄）。本件告訴人前後指
        訴內容不一，復與證人丁○○、戊○○所證述之上開內容不符，故其指述內
        容是否屬實，即非無疑。況告訴人嗣於本院調查時既已陳明系爭支票並非放
        在倉庫內，伊亦未向銀行申領該支票本，伊於八十四年三、四月間曾與被告
        另組雲想衣小吃店，實際上是舞廳，且伊與被告均持有上開倉庫之鑰匙等語
        ，核與被告所辯；日日春公司結束營業後，才去向銀行申請新的支票本，因
        當時伊與告訴人等合夥經營舞廳（即雲想衣小吃店），舞廳沒有支票可以使
        用，始向銀行申請支票本等情相符。另如附表所示之支票係被告於八十四年
        七月二十一日始向銀行領用等情，亦有中華商業銀行台北分行九十一年四月
        十一日（九一）中華商銀台北字第九一○七三號函附之領用支票查詢資料一
        份在卷可按。是告訴人指述被告至日日春公司倉庫內，竊取系爭支票等情，
        應屬無稽。足見被告所辯：伊未竊取公司支票及大、小章，平時公司票都是
        伊在使用，公司大、小章都是放在公司抽屜內，要使用時即直接取用等語非
        虛。又被告已辯稱：告訴人在日日春公司開戶同時，即已開立個人支票帳戶
        ，其後告訴人均使用個人支票，公司票則由伊使用等語明確，然告訴人卻於
        本院調查時諉稱：當時伊只有使用以日日春公司名義向中華商業銀行申請之
        公司票，並未使用中華商業銀行之個人支票，且當時伊係第一次使用支票，
        支票都是放在公事包內云云。惟查，告訴人於八十三年十一月間，即以其個
        人名義向中華商業銀行台北分行申請開立支票存款帳戶，帳號為000－0
        0－000000－0號，而日日春公司則於八十四年一月二十六日始向上
        開銀行申請開立支票存款帳戶，帳號為000－00－000000－0號
        ，有中華商業銀行台北分行九十一年四月十一日（九一）中華商銀台北字第
        九一○七三號函附之支票存款開戶申請書、支票存款約定書、客戶資料一般
        查詢表等資料在卷可佐，可知告訴人所述其當時未曾使用中華商業銀行之個
        人支票，均係使用公司票云云，顯與事實不符，不足採信。是告訴人所指訴
        之上開內容，既有上開瑕疵存在，已難僅憑告訴人之片面指訴，逕以推測或
        擬制之方法，認定被告涉有前揭竊盜及偽造有價證券之犯行。
  （二）至告訴人雖指稱：伊係日日春公司之負責人，只有伊有權簽發支票，被告不
        可以簽發支票，公司票平常是由伊保管，被告未保管公司支票及大、小章，
        若被告需要用票時會通知伊，伊再開票交給被告使用，由公司營收來支付票
        款云云。惟被告已否認其情，並以前揭情詞置辯，已如前述。又證人戊○○
        已到庭證稱：「（問：八十四年間是否是日日春公司股東？）我是人頭股東
        而已，甲○○、乙○○實際所佔股份多少我不清楚，但我知道公司之實際主
        事者是乙○○。」、「（問：公司票係由何人簽發？）票應該是乙○○開的
        ，因為票都是放在公司。平常公司之帳務往來都是由乙○○處理，至於信用
        卡刷卡部分我就不清楚。」、「（問：為何甲○○、會計丁○○都說票是甲○○保管？）票是放在公司內，平常乙○○也會使用公司支票。」、「（問
        ：公司大小章平常由何人保管？）應該是乙○○。」等語（見本院九十一年
        四月十日訊問筆錄）；而證人丁○○亦證稱：公司業務應該是由被告及甲○○決定等語。況告訴人已自承：被告持有日日春公司百分之七十五之股份，
        伊是佔百分之二十五，被告因有前科紀錄，信用不好，故由伊擔任公司負責
        人，且公司主要業務決定權係由被告決定，並由被告負責公司資金之調度等
        語（見本院九十一年一月三十日訊問筆錄）。衡諸常情，被告既佔有日日春
        公司百分之七十五之股份，且擁有公司主要業務之決定權，並負責公司資金
        之調度，足見被告應係日日春公司之實際負責人，其自有必要使用日日春公
        司之公司支票及公司大、小章，若謂被告未取得告訴人同意使用公司支票及
        公司大、小章，無權簽發如附表所示之支票，實與常情有違。足見被告所辯
        ：告訴人甲○○雖為日日春公司之登記負責人，但公司實際股份伊佔百分之
        七十五，告訴人僅佔百分之二十五，因伊前有跳票紀錄，債信不良，怕不能
        聲請票據，始協議由告訴人擔任公司負責人，且因公司由告訴人負責銷售，
        伊負責進貨，故在經營公司時即有使用前揭支票帳戶之支票。當時公司票都
        是伊在使用，所以公司大、小章都是放在抽屜，要使用時就直接取用等語，
        應非虛情，堪予採信。是被告既已取得日日春公司負責人即告訴人甲○○之
        同意而使用日日春公司之支票，自屬有權簽發，故被告簽發如附表所示之支
        票三張向丙○○調借現款，已與無權簽發之偽造行為不同，且其為簽發上開
        公司支票而蓋用日日春公司之公司章及告訴人之印章，亦非無權使用，自不
        得以偽造有價證券罪相繩。
  （三）證人丁○○雖於偵查時證述：「（問：公司支票及印章何人保管？）甲○○
        ，支票也是他開。」、「（問：被告有無權利開票？）沒有，因為負責人是
        莊先生。」、「（問：公司停止營業時，支票放在何處？）放在中山北路二
        段七七巷三七號二樓。」等語（見偵查卷第二九頁）；嗣於本院訊問時復證
        稱：伊確定公司票是甲○○保管，因他都是放在包包裡很小心等語。然查，
        證人丁○○在日日春公司僅係擔任銷售人員，且負責紀錄每日營收情形，不
        清楚日日春公司有無使用公司票，何時需要使用公司票等情，業據證人丁○○證述在卷；並於同日庭訊時證稱：「（問：告訴人除公司票外是否有個人
        票？）我不清楚。我只知道甲○○曾開過中華商銀之支票，但帳戶是否為日
        日春公司我不知道。」、「（問：公司若有支出係由何人付款？）我不知道
        ，因我都是輪值晚班。但我曾看過莊先生拿出支票來開過，至於什麼支票、
        用途我不清楚。」等語；而告訴人早於八十三年十一月間，即以其個人名義
        向中華商業銀行台北分行申領支票使用等情，已如前述，足見證人丁○○雖
        證稱其見過告訴人曾將支票置於其皮包內，惟尚無法確定該支票究係告訴人
        之個人支票或是日日春公司之公司票，已難遽憑證人丁○○之上開證言，逕
        認日日春公司之公司票係由告訴人保管使用。又證人丁○○復於本院訊問時
        證稱：「（問：何人有權開立公司支票？）莊先生。至於被告有無在使用公
        司票我不清楚，因為莊先生是公司負責人故我認為他有權開票，至於實際上
        他們二人如何使用支票我不清楚。」、「（問：為何前說乙○○無權開票？
        ）因我認為甲○○是公司負責人，所以我認為他有權開公司票。」、「（問
        ：八十四年五月公司停業時，莊先生有無向你說票及公司大、小章放在何處
        ？）我不知道。」等語。可知證人丁○○並不清楚公司支票之實際使用情形
        ，僅因告訴人為公司登記負責人，而加以推測告訴人有權簽發公司支票，是
        其所證述：被告無權簽發公司票云云，應屬個人推測之詞，自不得採為認定
        被告犯罪之證據。另如附表所示之支票係被告於日日春公司結束營業後，始
        由被告向中華商業銀行申領使用，而非置於公司倉庫內等情，詳如前述，則
        證人丁○○於偵查時所述：公司停止營業時，支票放在中山北路二段七七巷
        三七號二樓云云，核與事實不符，亦不足採。是證人丁○○之證言既有上開
        瑕疵可指，自不得遽憑其存有瑕疵之證詞，逕認被告涉有前揭竊盜及偽造有
        價證券之犯行。至證人丙○○雖於偵查時證稱：被告自八十四年二月間開始
        借款，這三張支票是被告於八十四年九月間表示要週轉軋票，分次向伊調借
        現款，並說他是日日春公司股東，該三張支票是被告所簽等語在卷（見偵查
        卷第二八、二九頁）。然上開證言僅足證明被告曾簽發如附表所示之支票向
        其調現週轉，而無法證明被告涉有前揭竊盜及偽造有價證券之犯行，併此敘
        明。
  （四）綜核上情，被告所辯上情尚非無據，堪予採信。公訴人所舉證據尚不足證明
        被告涉有起訴書所載竊盜及偽造有價證券之犯行，自難僅憑告訴人存有瑕疵
        之片面指訴及證人丁○○之證言，逕以推測或擬制之方法，認定被告涉有前
        揭竊盜及偽造有價證券之行為，此外，本院依職權調查證據結果，復查無其
        他積極證據足資證明被告涉犯上開竊盜及偽造有價證券之犯行，依照上開說
        明，不能證明被告犯罪，自應為被告無罪之諭知。
據上論斷，應依刑事訴訟法第三百零一條第一項，判決如主文。
本案經檢察官曾淑華到庭執行職務
中      華      民      國    九十一    年      六      月     十二     日
                                    臺灣士林地方法院刑事第二庭
                                        法  官  陳  章  榮
右正本證明與原本無異。
如不服本判決，應於判決送達後十日內，向本院提出上訴狀。
                                        書記官  嚴  慧  萍
中      華      民      國    九十一    年      六      月     十八     日
附表：
┌───┬──────┬──────┬──────┬──────┬────
──┐
│編號  │ 發 票 人   │ 付款銀行   │ 票     號  │ 票面金額   │ 發票日?
?  │
├───┼──────┼──────┼──────┼──────┼────
──┤
│ 一   │日日春服飾有│中華商業銀行│AC0000000   │三十五萬元  │八十四年
十月│
│      │限公司      │台北分行    │            │            │二十六日
    │
├───┼──────┼──────┼──────┼──────┼────
──┤
│ 二   │日日春服飾有│中華商業銀行│AC0000000   │十三萬元    │八十四年
十一│
│      │限公司      │台北分行    │            │            │月十五日
    │
├───┼──────┼──────┼──────┼──────┼────
──┤
│ 三│日日春服飾有│中華商業銀行│AC0000000   │二十萬元    │八十四年
十一│
│      │限公司      │台北分行    │            │            │月二十日
    │
└───┴──────┴──────┴──────┴──────┴────
──┘
